臺灣高等法院刑事判決　　　　　　　　93年度上易字第1144號
上訴人
即被告　丙○○
上列上訴人因侵占等案件，不服臺灣板橋地方法院92年度易字第
2447號，中華民國93年5 月6 日第一審判決（起訴案號：臺灣板
橋地方法院檢察署92年度偵字第7662號），提起上訴，本院判決
如下：
    主  文
上訴駁回。
    事  實
一、丙○○自民國八十九年九月間起至九十一年九月間止，受僱
    於米提家飾股份有限公司（以下簡稱米提公司）擔任銷售員
    ，並經米提公司派駐在臺北縣新莊市○○路○段五０六號Ａ
    １００５之門市（以下簡稱新莊門市），負責向客戶銷貨及
    收款之業務，為從事傢俱銷售業務之人員，並以製作銷售估
    價單為其附隨之業務，詎其竟基於意圖為自己不法所有之概
    括犯意，自九十一年五月十日至九十一年九月二十四日止，
    先後於附表所示之時間，在米提公司新莊門市內，連續將如
    附表所示客戶因購買傢俱而交付屬米提公司之帳款，以變易
    持有為所有之意思，挪為他用而予以侵占入己。丙○○並明
    知於附表編號四所示時間，其向客戶乙○○（原判決僅略載
    為張小姐，應予補充）收受之訂金實際為新臺幣（下同）三
    萬元，竟於其業務上所製作除客戶聯以外之其餘三聯銷售估
    價單內，接續登載收受訂金為一萬元之不實事項，再持其中
    二聯繳回公司據以行使，足以生損害於乙○○及米提公司。
    嗣因米提公司於九十一年九月底清查公司庫存貨時，始查悉
    上情。
二、案經米提公司訴由臺灣板橋地方法院檢察署檢察官偵查起訴
    。
    理  由
甲、證據能力部分：
一、按被告以外之人於審判外之言詞或書面陳述，除法律有規定
    者外，不得作為證據，刑事訴訟法第一百五十九條固定有明
    文。惟被告以外之人於審判外之陳述，雖不符同法第一百五
    十九條之一至之四之規定，而經當事人於審判程序同意作為
    證據，法院審酌該言詞陳述或書面陳述作成時之情況，認為
    適當者，亦得為證據。又當事人、代理人或辯護人於法院調
    查證據時，知有第一百五十九條第一項不得為證據之情形，
    而未於言詞辯論終結前聲明異議者，視為有前項之同意，此
    亦據同法第一百五十九條之五規定甚明。
二、查證人即告訴人之客戶張涵玲、陳秀蘭、三立股份有限公司
    之監製鄭靄雲、採購副理郭昭亨於警詢中之供述，及鄭靄雲
    、郭昭亨之聲明書，固屬審判外言詞及書面之陳述，而屬傳
    聞證據，且不符合刑事訴訟法第一百五十九條之三之規定，
    惟檢察官、被告就前開審判外之陳述，迄於本院言詞辯論終
    結前均未聲明異議，就鄭靄雲及郭昭亨之聲明書，並於本院
    九十四年一月十二日行審判程序時，同意引為證據，有該日
    筆錄可稽，而本院審酌渠等於陳述作成時之情況，核無違法
    取證及證明力明顯過低之瑕疵，亦認以之作為證據為適當，
    依諸上開規定，上開證人前開審判外之陳述，得為證據。
乙、認定犯罪事實所憑之證據及理由：
一、按被告丙○○自八十九年九月間起至九十一年九月間止，受
    僱於米提公司擔任銷售員，並經米提公司派駐在新莊門市，
    其業務係負責向客戶銷貨及收款，於買賣傢俱時，被告因書
    寫四聯式之訂單，公司二聯、業務員一聯、客戶一聯，出貨
    時客戶會向其接洽，若訂單有更改，亦由其更改後傳真回米
    提公司，客戶先交訂金，尾款原則上交付予送貨員，但客戶
    若當場取貨，貨款則由其收取等情，業據被告於原審及本院
    審理中供明無誤（原審卷第四十八頁、本院卷第八十一頁）
    ，核與告訴人之指訴相符，是被告係受僱於告訴人，以從事
    傢俱銷售業務之人員，並以製作銷售估價單為其附隨之業務
    ，當可認定，合先說明。
二、被告於附表所示各時間，因銷售米提公司傢俱而收取如附表
    所示各客戶交付款項之事實，除據證人張涵玲、陳秀蘭（即
    許太太）、鄭靄雲、郭昭亨於警詢中證述綦詳（見偵查卷第
    十五頁至第二十六頁），及有銷售估價單八張、送貨單五張
    、安泰商業銀行客戶交易明細單一紙在卷足證（見偵查卷第
    四十頁至第五十三頁）外，並經被告迭於警偵訊、原審及本
    院審理中供認無訛。另偵查卷第四十三頁、第四十四頁及第
    四十五頁估價單上所載之「張小姐」（即原判決附表四、五
    所載張小姐），全名為乙○○乙節，有告訴人於本院審理時
    所提出陳報狀陳明在卷及提出乙○○所簽發與本案無涉之支
    票乙紙（背載藍天設計張小姐）為憑（本院卷第三十三頁、
    第三十六頁），並經本院於九十四年一月十二日審判中提示
    被告辨識，該乙○○是否即張小姐時，被告亦陳稱：如係藍
    天設計之張小姐，則就是乙○○等語無訛。是原判決附表四
    、五所載之「張小姐」應係乙○○，當無置疑。
三、又被告前開所取之客戶款項，並未繳回米提公司之事實，並
    據告訴人米提公司指訴在卷，且被告雖就附表編號一、四、
    五挪用之金額及挪用之目的有所爭執（此部分不足採之理由
    詳後），但就確有挪用編號一其中之三十一萬元，及挪用編
    號二、三、六所示之款項，及編號四所示款項均未繳回告訴
    人公司之事實，已迭於警偵訊、原審及本院審理中坦承不諱
    （偵查卷第五頁至第八頁、第八十九頁反頁、原審卷第二十
    二頁、本院卷第十八頁）。則被告為米提公司處理銷售傢俱
    業務，本即應把客戶交付之貨款繳回公司銷帳，然被告竟未
    將收得之款項繳回，故其客觀上有侵占入己之犯行，而主觀
    上有意圖為自己不法之所有，以變易持有為所有之犯意，已
    甚明確。
四、被告明知其於附表編號四所示時間，向客戶乙○○收取訂金
    實際為三萬元，竟於其業務上製作、除客戶聯以外之其餘三
    聯銷售估價單內，接續登載僅收受訂金為一萬元之不實事項
    ，再將其中二聯繳回米提公司據以行使之事實，除業據被告
    自承不諱外，並經告訴人之代表人甲○○於警詢中陳稱明確
    ，復有被告開立給張小姐（即乙○○）及繳回公司之銷售估
    價單各一紙在卷供憑（見偵查卷第四十三頁、第四十四頁）
    ，是被告確有登載業務上不實文書後持以行使之犯行，亦臻
    明確。且被告此登載不實之行為，使客戶乙○○受有需多付
    貨款之危險，米提公司則受有貨款收取不足之損害，自足生
    損害於乙○○及米提公司。
五、本案事證明確，被告犯行堪以認定。
丙、被告辯解不足採之理由：
一、被告除於原審辯稱：附表編號一其中八、九萬元，以及編號
    二、四所示未繳回米提公司之款項，是因為伊幫客戶買其他
    廠商之產品，貨款本來即非屬米提公司，毋庸繳回，且編號
    一之其中三十一萬元及編號六之八萬六千元，伊未繳回公司
    ，係因公司尚積欠伊薪資，伊用以抵償云云外，於本院亦辯
    以：附表編號一所載五十八萬元是帳款之總金額，並非伊挪
    用之金額，伊僅挪用三十一萬元，附表編號四部分，係因張
    小姐所給的三萬元，僅其中一萬元係向米提公司購買貨物，
    故伊僅向公司繳回一萬元，另二萬元是向他公司購買的，因
    之伊將張小姐給的二萬元交給實際出貨的公司，至編號五的
    張小姐與編號四之張小姐非同一人，所載一萬七千元，伊已
    忘記有無挪用等云云。
二、惟查：
（一）附表編號一、二之客戶三立股份有限公司郭昭亨、鄭靄雲
      於九十一年四月二十九日、七月二日、八月五日所購買、
      承租之傢俱，係透過被告向米提公司交易，有郭昭亨、鄭
      靄雲分別所出具而為被告所不爭執之聲明書及被告傳真予
      鄭靄雲之送貨單一紙在卷可參（見偵查卷第五十頁、第五
      十一頁、第五十三頁），顯無透過被告向其他廠商購買傢
      俱之情形。對照被告開立給附表編號四客戶張小姐之銷售
      估價單（見偵查卷第四十三頁）及繳回公司之銷售估價單
      （見偵查卷第四十四頁）所示，二者記載之產品編號、品
      名規格均相同，足認被告銷售予張小姐之貨物，亦全屬米
      提公司之產品無訛。佐以本案於事發之初，被告在警詢、
      偵查中，均未提及有代客戶向其他廠商購買產品之情事，
      其在原審審理時所稱：伊因為服務至上，所以雖任職於米
      提公司，仍會幫客人向別家公司買所需之產品，買來之別
      家公司產品，仍一併記載於米提公司之估價單內，是為了
      方便客戶，發票亦以米提公司名義開出，這些廠商之名稱
      ，伊已經不記得了之情節，亦明顯悖於一般業務員為公司
      處理業務之程序，足認被告事後所改稱：上揭款項是其他
      公司貨款，毋庸繳回米提公司云云，洵屬卸責之詞，無足
      可採。
  (三)被告於原審辯稱：附表編號一所收得之五十八萬元，已繳
      回公司十七萬元云云（見原審卷第四十九頁），惟此部分
      陳述與告訴人代表人甲○○於警詢中之指述不符，被告於
      警詢、偵查中亦從未提及曾繳回十七萬元給公司之事，且
      對於該十七萬元究竟係於何時、以何方式繳回給公司何人
      等節，復均無法明確交代，已難信為真實。況被告於偵查
      中，對於此部分五十八萬元之流向，係辯稱：因為其他客
      戶因貨有問題要求退還款項，伊就拿其中二十萬元替公司
      先墊款給客戶云云（見偵查卷第八十九頁反面），非但與
      被告在本院審理時所辯稱之上情不相吻合，且與證人即米
      提公司副總經理簡國華於偵查中到庭結證證述：退貨時業
      務員須寫簽呈到總經理層級，再由會計部門來和客戶處理
      ，有瑕疵之貨品，亦同前處理情形，業務員不會經手退錢
      之情節，有所出入，可見被告辯稱為公司先墊款給客戶云
      云，亦非事實，不足憑信。再被告每月薪資為二萬三千元
      ，米提公司未付之薪資為九十一年八、九月共計二個月等
      情，迭據被告於原審及本院審理中自承屬實，而被告侵占
      如附表編號一至六所示之金額，遠超出二個月薪資總合，
      且被告侵占附表編號一所示款項之時間為九十一年五、六
      月間，斯時米提公司尚未積欠被告薪資，又如何將收來之
      款項抵償薪資？亦知足認被告所辯稱：部分款項未繳回公
      司是要抵償薪資云云，亦係空言卸責之詞，無從採信。又
      告訴人所指訴：九十一年六月二十八日客戶張小姐（按應
      係乙○○）訂購傢俱，總價十萬五千元五百元，付訂金三
      萬元，於九十一年七月十六日增購吊燈並立即付清價金一
      萬七千元，而該貨款未繳回告訴人公司，仍在被告處等事
      實，業經被告於警詢中供認無訛（偵查卷第七頁），顯見
      編號五與編號四之張小姐應係同一人，且該貨款一萬七千
      元亦遭被告收取後，侵占入己無疑。被告於本院審理中稱
      二者張小姐非同一人及有無挪用，已忘記云云，亦純屬諉
      責之詞，礙難憑信。
丁、論罪及原審應予維持之理由：
一、被告係米提公司新莊門市之銷售員，負責向客戶銷貨及收款
    ，為從事傢俱銷售業務之人員，並以製作銷售估價單為其附
    隨之業務，則被告將所收貨款挪為己用，並在業務上所製作
    估價單為不實之登載且持以行使，核其所為係犯刑法第三百
    三十六條第二項之業務侵占罪，及同法第二百十六條、第二
    百十五條之行使業務上登載不實文書罪。被告於如附表編號
    四所示時間，接續在其業務上製作、除客戶聯以外之其餘三
    聯銷售估價單內，接續填載所收受訂金為一萬元之不實事項
    ，乃本於單一犯意之數個動作，侵害單一法益，屬於單純一
    罪。其登載業務上不實文書之低度行為，為行使之高度行為
    所吸收，不另論罪。被告行使上開業務上不實文書之目的，
    即在於侵占客戶乙○○所交付之其餘訂金二萬元，所犯行使
    業務上登載不實文書罪與業務侵占罪二罪間，有方法結果之
    牽連關係，應從較重之刑法第三百三十六條第二項業務侵占
    罪論處。被告於附表編號一至六所示之時間，連續侵占其業
    務上持有如各該欄所示之金額，時間緊接，所犯係構成要件
    相同之罪，為連續犯，應依法論以一罪，並加重其刑。另被
    告侵占如附表編號三所示之金額，係六萬元，此觀諸告訴人
    代表人甲○○於警詢時自陳：該筆交易合意價為六萬五千元
    ，客戶張涵玲已付訂金五千元，惟被告未經公司同意，私自
    將貨品交付張涵玲並收取尾款六萬元等情即明；又被告侵占
    附表編號一所示款項之時間應為九十一年五月十日及同年六
    月二十一日，侵占附表編號二所示款項之時間則為九十一年
    九月二十四日，此業據證人郭昭亨於警詢中陳稱明確，另有
    鄭靄雲匯款予被告之安泰商業銀行客戶交易明細單一紙在卷
    可證，又編號二之客戶姓名應為鄭靄雲，起訴書誤載為鄭藹
    玲，均有未合，應予更正。
二、原審認被告罪證明確，適用刑事訴訟法第二百九十九條第一
    項前段，刑法第五十六條、第三百三十六條第二項、第二百
    十六條、第二百十五條、第五十五條，罰金罰鍰提高標準條
    例第一條前段等規定，並審酌被告之智識程度、犯罪之動機
    、目的、手段、侵占金額不少及事後虛詞矯飾，態度不佳，
    又尚未賠償米提公司所受損失等一切情狀，量處被告有期徒
    刑玖月，經核認事用法並無不合，量刑亦稱妥適，被告上訴
    意旨仍執前詞指摘原判決不當，為無理由，應予駁回。
據上論斷，應依刑事訴訟法第三百六十八條，判決如主文。
本案經檢察官陳宏達到庭執行職務。
中　　華　　民　　國　　94　　年　　1 　　月　　19　　日
　　　　　　　　　刑事第十八庭審判長法　官  吳　敦
　　　　　　　　　　　　　　　　    法　官  張傳栗
　　　　　　　 　 　　　　　　　　　法　官  許仕楓
以上正本證明與原本無異。
不得上訴。
                                    書記官  劉貞達
中　　華　　民　　國　　94　　年　　1 　　月　　19　　日
附表：
┌──┬──────┬─────┬─────┬────┐
│編號│犯罪時間    │客戶姓名  │客戶給付款│被告侵占│
│    │            │          │項        │金額    │
├──┼──────┼─────┼─────┼────┤
│一  │91年5月10日 │三立股份有│合計五十八│五十八萬│
│    │91年6月21日 │限公司郭昭│萬元      │元      │
│    │            │亨        │          │        │
├──┼──────┼─────┼─────┼────┤
│二  │91年9月24日 │三立股份有│八千四百元│八千四百│
│    │            │限公司鄭靄│          │元      │
│    │            │雲        │          │        │
├──┼──────┼─────┼─────┼────┤
│三  │91年5月23日 │張涵玲    │六萬五千元│六萬元  │
│    │            │          │          │        │
├──┼──────┼─────┼─────┼────┤
│四  │91年6月28日 │乙○○    │三萬元    │二萬元  │
│    │            │          │          │        │
│    │            │          │          │        │
├──┼──────┼─────┼─────┼────┤
│五  │91年7月16日 │乙○○    │一萬七千元│一萬七千│
│    │            │          │          │元      │
│    │            │          │          │        │
├──┼──────┼─────┼─────┼────┤
│六  │91年9月21日 │陳秀蘭（許│八萬六千元│八萬六千│
│    │            │太太）    │          │元      │
│    │            │          │          │        │
│    │            │          │          │        │
└──┴──────┴─────┴─────┴────┘
附錄本案論罪科刑法條全文
刑法第336 條：
對於公務上或因公益所持有之物，犯前條第1 項之罪者，處1 年
以上7 年以下有期徒刑，得併科5000元以下罰金。
對於業務上所持有之物，犯前條第1 項之罪者，處6 月以上5 年
以下有期徒刑，得併科3000元以下罰金。
前二項之未遂犯罰之。
刑法第216 條：
行使第210 條至第215 條之文書者，依偽造、變造文書或登載不
實事項或使登載不實事項之規定處斷。
刑法第215 條：
從事業務之人，明知為不實之事項，而登載於其業務上作成之文
書，足以生損害於公眾或他人者，處3 年以下有期徒刑、拘役或
500 元以下罰金。
